【裁判字號】    94,易,378
【裁判日期】    950522
【裁判案由】    業務侵占等
【裁判全文】
臺灣士林地方法院刑事判決               94年度易字第378號
公  訴  人  臺灣士林地方法院檢察署檢察官
被      告  乙○○
選任辯護人  傅國光律師
上列被告因業務侵占等案件，經檢察官提起公訴（94年度偵字第
3079號），本院判決如下：
    主  文
乙○○連續意圖為自己不法之所有，而侵占對於業務上所持有之
物，處有期徒刑捌月；又連續意圖為自己不法之所有，以詐術使
人將本人之物交付，處有期徒刑陸月。應執行有期徒刑壹年。
    事  實
一、乙○○於民國90年9 月11日至92年11月6 日間，受僱於聯生
    應收帳款財務有限公司（下簡稱聯生公司），擔任外勤部及
    催收部專員，負責催收應收帳款之工作，為從事業務之人，
    明知自債務人收取之帳款應悉數繳回公司，竟意圖為自己不
    法之所有，基於概括之犯意，以變易持有為所有之意思，於
    附表1 所示之時間、地點，將附表1 所列業務上收得債務人
    丙○○償還之債款，連續侵占入己，挪為他用，共計侵占新
    臺幣（下同）8 萬元。嗣乙○○於92年11月7 日離職後，明
    知其已非聯生公司之受僱人，並無為該公司代收帳款之權限
    ，竟意圖為自己不法之所有，基於概括之犯意，於附表2 所
    示之時間、地點，對丙○○隱瞞其業已離職之事實，繼續偽
    以聯生公司職員之身分，連續向其詐收帳款，使丙○○陷於
    錯誤，因而交付如附表2 所列之財物，合計詐得10萬元。迄
    93年8 、9 月間，聯生公司因見丙○○久未還款而派遣員工
    甲○○前往造訪後，始查知上情。
二、案經聯生公司告訴及臺北市政府警察局士林分局報請臺灣士
    林地方法院檢察署檢察官偵查起訴。
    理  由
一、訊據被告乙○○矢口否認有何業務侵占及詐欺取財之犯行，
    辯稱：其於92年2 月左右從催收部調至外勤部後，即未再向
    丙○○收取債務，且其嗣後雖又調回催收部，然已無法找到
    丙○○，至其離職後曾與丙○○碰面3 、4 次，均係丙○○
    主動要約，希望其向公司洽商減少每月還款之金額，其有告
    知丙○○其業已離職之事，但丙○○還是一直拜託幫忙，其
    並未向丙○○收取任何債款云云。其選任辯護人亦以：證人
    丙○○為債務人，與本案有利害關係，其為脫免自身責任而
    嫁禍被告之證詞，顯不能採信，且倘若丙○○確有自92年4
    月起陸續將欠款交付被告之情形，何以從未曾向被告要求開
    立收據？顯見其證詞均為不實等語，為被告辯護。
二、經查：
  (一)被告乙○○於90年9 月11日至92年11月6 日間，受僱於聯生
    公司，擔任外勤部及催收部專員，負責向債務人催討收取帳
    款之工作，為從事業務之人，又丙○○因積欠聯生公司共計
    2,021,772 元之債務，雙方於90年12月15日簽訂清償協議書
    1 紙，約定丙○○先清償頭款10萬元，再自91年1 月15 日
    起至91年12月15日止，按月清償4 萬元，餘款償還方式待上
    開期間屆滿後另議，丙○○並簽發4 萬元之本票12張及餘款
    金額1,441,772 元之本票予聯生公司，此後關於丙○○之催
    收工作即交由被告及另名專員負責處理，惟丙○○自91年年
    中後即無法按時繳足欠款，僅能陸續繳納，每繳滿4 萬元即
    可拿回1 張本票，又依聯生公司紀錄顯示，丙○○僅繳至91
    年11月份，其後至93年8 月間均未再繳款等情，業據證人丙○○、丁○○於偵查中及本院審理時結證屬實（見偵查卷第
    37頁，本院卷第81、82、88頁），復有聯生公司終止僱用契
    約函文及清償協議書各1 件在卷可稽（見偵查卷第11-26 頁
    ），自屬真實無誤。
  (二)被告雖否認有自92年4 月間起至93年8 月間止，連續於附表
    所示之時間、地點，向丙○○收取債款之情事，然上揭事實
    ，業據證人丙○○於警詢、偵查及本院審理時證述綦詳（見
    偵查卷第13、14、38頁，本院卷第79-86 頁），核其證述內
    容就交款之時間、地點、方式、原因等，均交代明確，且前
    後一致，並無矛盾歧異之處，自不得僅因其與本件還款事宜
    有利害關係存在，即全盤否定其證詞之真實性。況衡諸其積
    欠聯生公司之債務總額高達200 餘萬元，且自90年12月15日
    簽訂清償協議書後至91年11月間已清償50餘萬元，而自93年
    9 月迄今亦均陸續按月繳納1 萬元或11,000元不等之金額，
    有聯生公司提供之還款明細表附卷可佐（見本院卷第32頁）
    ，則以丙○○之欠款總額及償還狀況觀之，應無僅為抵賴18
    萬元，甘冒觸犯刑事誣告、偽證等重罪之風險，砌詞誣陷被
    告之必要，其上開證詞，自可採信。
  (三)且查，聯生公司外勤部專員甲○○係於93年8 、9 月間至丙○○位於桃園縣中壢市○○路122 號之住處催收帳款，然未
    遇丙○○，故將名片留予丙○○之父親，嗣丙○○經其父親
    轉達後，於同日晚間與甲○○聯絡，並告知其自92年4 月起
    至93年8 月間均將欠款交予被告，又為證明其所言非虛，而
    於93年9 月16日左右以還款為由將被告約出見面，被告亦依
    約到場等情，業據證人丙○○、甲○○、謝曜洲、林蓓玲等
    人到庭證述屬實（見本院卷第89、90、92、105 頁），且被
    告亦不否認當天確有赴約及於離職後曾與丙○○見面3 、4
    次之事實（見本院卷第113 頁），則以被告與丙○○之關係
    而言，倘非在業務上有收交欠款之必要，實難想像被告尚有
    何親自與被告相約見面之必要，是此一事實亦可佐證證人丙○○所稱被告自92年4 月至93年8 月間均有向其收取債款乙
    節，應為實情。至被告雖辯稱其離職後仍多次與丙○○見面
    ，均係丙○○主動邀約，希望其向公司洽商減少每月還款金
    額，其雖告知丙○○其業已離職，但丙○○還是一直拜託其
    幫忙云云，然衡諸常情，倘若丙○○確急於與聯生公司討論
    降低還款金額之事，在被告明確告知其業已離職，並要求丙○○自行與聯生公司協商之情況下，顯無可能一再浪費時間
    與已非聯生公司人員之被告多所周旋，且縱認丙○○愚至如
    此，惟被告既早已離職，且與丙○○並無任何特殊交情，若
    欲以離職為由拒絕丙○○之請託，只需在電話中簡單回絕即
    可，又何需一而再、再而三接受丙○○之邀約外出見面？其
    前開辯詞顯與常情不符，不足採信。
  (四)此外，證人丙○○復提出其與被告於92年12月8 日之對話錄
    音帶2 捲，經本院當庭勘驗之結果略以（見本院卷第47頁勘
    驗筆錄）：
    賴 ：你知道我的個性，我一直都沒有錢收入我就很擔心。
    B男：我知道，我知道啦！
    賴 ：我就是全部，有多少我就全部拿給你，我這次就是，
         領2 個禮拜薪水嘛！
    B男：嗯！
    賴 ：領2 個禮拜的話，扣掉那個，那個說6 千5 嘛！啊我
         這邊就是，實際上我就是5 千給你，1 千5 是要過到
         我找到工作為止嘛！
    B男：不然你看你後面你，下個月你看你怎麼樣要補。
    賴 ：反正我就是，對啊！我找到工作我就給你啦！
      .
      .
    B男：你要趕快補給我，不然你娘你爸ㄟ吐血。
    賴 ：我知道，我知道，反正我下禮拜... ，因為我明天要
         去應徵嘛！我看，如果應徵的話，應該是不滿1 個禮
         拜，不滿1 個月嘛！差不多....
    B男：不到1個月啦！
    賴 ：不滿1 個月嘛！那我在想說我可能第2 個月把他補足。
    B男：盡量，盡量，快點把他補足。
    賴 ：OK啦！
      .
      .
    B男：你下個月你就要拿1 萬，你不能再拿5 千，到時候..
         我就不知道。
    賴 ：我知道，我知道。
      .
      .
    B男：做好一點是沒錯啊！問題是，幹你娘，說難聽一點的
         ，幹你娘，我在做跟他在做沒什麼差別，只是說他態
         度都用錯地方啦！你知道嗎？我們說能說的！像今天
         啦！今天你先拿這5 千塊給我，他今天可能不收啦！
         我說實在話，像今天你要想想看，你今天是媽的討債
         公司，幹你娘你是不是要出來收帳，你帶回不收，幹
         你娘，你這樣哪對…
    又被告雖否認上開對話中之「B 男」為其本人，且經本院將
    該錄音帶送請法務部調查局鑑定之結果，認該錄音品質不佳
    ，致聲紋共振峰圖譜特徵模糊，不符聲紋鑑定條件，故無法
    作聲紋比對鑑定，有法務部調查局95年2 月3 日聲紋鑑定報
    告書1 件附卷足憑（見本院卷第53頁），然從上開對話內容
    可知，該名「B 男」應為討債公司人員，而向丙○○收取
    5,000 元債款，且在雙方對談過程中，該名男子亦不只1 次
    提及「聯生公司」之名稱（見偵查卷第48頁譯文），是前開
    「B 男」即應為聯生公司之收款人員無訛，又聯生公司有關
    丙○○之債務向由被告負責收取乙節，亦據證人丁○○到庭
    結證屬實（見本院卷第88頁），是證人丙○○證稱上開對話
    中之「B 男」即為被告等語，自堪採信。且查，被告於前開
    與丙○○之對話中曾稱：「…上個月初，十月幾還是上個月
    初而已啦，收200 萬回來，連獎金都沒有…」等語（見偵查
    卷第48頁錄音譯文），顯見該次對話時間應為某年之11月或
    12月左右，而觀諸聯生公司所提出之還款紀錄，丙○○於91
    年或93年之11、12月間均無清償5,000 元之還款紀錄（見本
    院卷第32頁），則上開對話時間自應為92年之11月或12月左
    右，是證人丙○○證稱係在92年12月8 日錄下前開與被告之
    還款對話，亦為可採。從而，被告於92年4 月之後，確仍有
    向丙○○收取債款之情形，即堪認定。
  (五)至被告之選任辯護人雖又以倘若丙○○自92年4 月起即陸續
    將欠款交付被告，不可能從未向被告要求開立收據，又丙○○既已於92年12月8 日對被告有所懷疑而錄音存證，更無可
    能未向聯生公司查證而仍繼續還款予被告等情，質疑證人丙○○所述不實，然查，有關聯生公司原係由被告及另一位人
    員向丙○○收取帳款，被告負責扮白臉、另一人扮黑臉，丙○○無法正常繳款後，因為不想去公司找扮黑臉之人，且之
    前大都與被告聯絡，故後來即與被告約在聯生公司附近巷子
    或承德大橋附近繳交欠款，又丙○○曾詢問被告為何未開收
    據，被告均告以「只要公司沒來找你，就表示沒問題」，且
    期間聯生公司人員雖有與丙○○之家人聯絡1 、2 次，但告
    訴被告之後，被告即稱其會處理，之後果真無人再來追討，
    直到甲○○於93年8 、9 月間親自至丙○○家中並留下名片
    ，經丙○○與甲○○聯絡，始得知被告已非聯生公司人員等
    情，業據丙○○與偵查中及本院審理時一致證述明確（見偵
    查卷第38頁、本院卷第81頁），核與證人丁○○、甲○○證
    稱丙○○之債務因被告於離職前表示已找不到丙○○，故被
    視為「呆件」處理，通常此種案件會請外勤人員去找，找不
    到就先放著，如果有新線索再去找等語相符（見本院卷第89
    、107 頁），是丙○○自有可能因相信被告前開說詞而陸續
    將款項交付被告，辯護人上開質疑，尚不足以推翻證人丙○○證言之可信性，併此說明。
  (六)綜上所述，有關被告自92年4 月間起至93年8 月間止，連續
    於附表1 、2 所示之時間、地點，向丙○○收取債款之情事
    （丙○○係於92年12月8 日交付5,000 元予被告，起訴書附
    表2 誤載為92年12月15日，應予更正），除據證人丙○○到
    庭結證屬實外，復有前述補強證據足資證明其所述確與事實
    相符，是本件事證明確，被告之犯行堪以認定，應依法論科
    。
三、核被告所為，其中附表1 部分，係犯刑法第336 條第2 項之
    業務侵占罪；另附表2 部分，被告係以消極未告知丙○○業
    已離職之事實，繼續偽以聯生公司人員之身分要求丙○○還
    款之方式，致丙○○陷於錯誤，而將欠款交付，應係犯刑法
    第339 條第1 項之詐欺取財罪。又被告先後多次業務侵占及
    詐欺取財之犯行，各時間緊接，各犯罪手法相同，並各觸犯
    構成要件相同之罪，顯係各基於概括犯意分別為之，均屬連
    續犯，應各依刑法第56條規定，以一罪論，並均加重其刑。
    又被告所犯連續業務侵占罪與連續詐欺取財罪之間，其犯意
    各別，行為互殊，應予分論併罰。茲審酌被告年輕力盛，不
    思以正當途徑獲取金錢，竟利用業務之便及債務人之信賴，
    多次為業務侵占及詐欺取財之犯行，且矢口否認犯行，毫無
    悛悔之意，及侵占詐欺所得之金額，並其犯罪之動機、目的
    、手段、素行、生活狀況、智識程度等一切情狀，認公訴人
    具體求刑各有期徒刑1 年，尚嫌過重，爰分別量處如主文所
    示之刑，以資懲儆，並定其應執行之刑。
據上論斷，應依刑事訴訟法第299 條第1 項前段、刑法第56條、
第336 條第2 項、第339 條第1 項、第51條第5 款，罰金罰鍰提
高標準條例第1條前段，判決如主文。
本案經檢察官陳銘鋒到庭執行職務
中    華    民    國    95    年    5     月    22    日
                  刑事第二庭審判長法  官  林清吉
                                  法  官  賴邦元
                                  法  官  馬傲霜
以上正本證明與原本無異。
如不服本判決，應於判決送達後10日內，向本院提出上訴狀。
                                  書記官  陳玉瓊
中    華    民    國    95    年    5     月    22    日
附表1
┌──┬────────┬───────┬─────────┐
│編號│犯罪時間        │犯罪地點      │侵占金額（新臺幣）│
├──┼────────┼───────┼─────────┤
│  1 │92年4月15日左右 │臺北市○○路靠│2 萬元            │
│    │                │近海生館附近  │                  │
├──┼────────┼───────┼─────────┤
│  2 │92年5月15日左右 │同上          │1萬元             │
├──┼────────┼───────┼─────────┤
│  3 │92年6月15日左右 │同上          │同上              │
├──┼────────┼───────┼─────────┤
│  4 │92年7月15日左右 │同上          │同上              │
├──┼────────┼───────┼─────────┤
│  5 │92年8月15日左右 │同上          │同上              │
├──┼────────┼───────┼─────────┤
│  6 │92年9月15日左右 │同上          │同上              │
├──┼────────┼───────┼─────────┤
│  7 │92年10月15日左右│同上          │同上              │
├──┴────────┴───────┴─────────┤
│  侵占金額共計8萬元                                       │
└─────────────────────────────┘
附表2
┌──┬────────┬───────┬─────────┐
│編號│犯罪時間        │犯罪地點      │詐欺金額（新臺幣）│
├──┼────────┼───────┼─────────┤
│  1 │92年11月15日左右│臺北市○○路靠│1 萬元            │
│    │                │近海生館附近  │                  │
├──┼────────┼───────┼─────────┤
│  2 │92年12月8 日    │同上          │5,000元           │
├──┼────────┼───────┼─────────┤
│  3 │93年1月15日左右 │同上          │8,000元           │
├──┼────────┼───────┼─────────┤
│  4 │93年2 月16日左右│臺北市承德大橋│12,000元          │
│    │                │附近          │                  │
├──┼────────┼───────┼─────────┤
│  5 │93年3 月16日左右│同上          │15,000元          │
├──┼────────┼───────┼─────────┤
│  6 │92年4 月16日左右│同上          │1萬元             │
├──┼────────┼───────┼─────────┤
│  7 │92年5 月16日左右│同上          │同上              │
├──┼────────┼───────┼─────────┤
│  8 │93年6 月16日左右│同上          │同上              │
├──┼────────┼───────┼─────────┤
│  9 │92年7月16日左右 │同上          │同上              │
├──┼────────┼───────┼─────────┤
│ 10 │92年8月16日左右 │同上          │同上              │
├──┴────────┴───────┴─────────┤
│  詐欺金額共計10萬元                                      │
└─────────────────────────────┘
附錄本判決論罪科刑依據之法條：
刑法第336條
  對於公務上或因公益所持有之物，犯前條第1 項之罪者，處1
  年以上7年以下有期徒刑，得併科5,000元以下罰金。
  對於業務上所持有之物，犯前條第1 項之罪者，處6 月以上5
  年以下有期徒刑，得併科3,000元以下罰金。
  前2項之未遂犯罰之。
中華民國刑法第339條
  意圖為自己或第 3 人不法之所有，以詐術使人將本人或第 3
  人之物交付者，處5 年以下有期徒刑、拘役或科或併科1,000
  元以下罰金。
  以前項方法得財產上不法之利益或使第 3 人得之者，亦同。
  前2項之未遂犯罰之。


司法院資訊處製作；財團法人民間司法改革基金會備份。
